【裁判字號】    90,上訴,15
【裁判日期】    900227
【裁判案由】    偽造文書等
【裁判全文】
臺灣高等法院高雄分院刑事判決                        九十年度上訴字第一五號
    上  訴  人
    即  被  告  甲○○
右上訴人因偽造文書等案件，不服臺灣高雄地方法院八十七年度易字第六一五六號中
華民國八十九年十一月二十一日第一審判決（起訴案號：臺灣高雄地方法院檢察署八
十七年度偵字第一七九九號、移送併辦案號：八十七年度偵字第一九八八八號），
提起上訴，本院判決如左：
      主  文
原判決撤銷。
甲○○無罪。
      理  由
一、公訴意旨略以：被告甲○○為高雄市苓雅區○○○路一三七號建德行遊樂器專賣
    店負責人，明知年籍不詳綽號「阿偉」之人，所販售之虎鯊、ｘ禁區、打擊邪惡
    光碟片，未經日商新力電腦娛樂股份有限公司（以下簡稱新力公司）授權，使用
    該公司所有如附表商標（註冊號數分別為七一四五四、六七二六六六
    號、專用期間分別自民國八十五三月十六日起至九十五年三月十五日止、八十四
    年三月一日起至九十四年二月二十八日止，均指定使用在電腦、錄有電腦程式之
    卡帶、磁碟、光碟及卡匣等商品）之仿冒品，竟仍意圖販賣，而於八十七年四月
    二十七日在前開中華四路處，以每片新台幣（以下同）三十一元之價格販入光碟
    片七百片，後因向同業詢問行情，認利潤不高，乃於翌日上午，將該光碟片以紙
    箱包裝，委其不知情之送貨員熊建中（另為不起訴處分）以空運郵寄，退還綽號
    「阿偉」者，而於同年月二十八日十二時二十分許，在高雄機場國內貨運站為警
    查獲，並扣得仿冒光碟七百片，封面紙一批。因認被告甲○○涉有商標法第六十
    三條之罪嫌。
二、公訴人認被告甲○○涉有違反商標法之犯嫌，無非以被告甲○○坦承販入扣案之
    光碟為仿冒品，及告訴代理人鍾文岳律師指述綦詳，並提出中華民國商標註冊證
    二張為證，且經台灣高雄地方法院檢察署勘驗扣案之光碟片，經操作後，確會出
    現如附表所示商標畫面，此有卷附相片及勘驗筆錄可憑，足認告訴代理人之指述
    為真，則被告甲○○意圖販賣而販入仿冒光碟片，自屬犯罪，此外復有仿冒光碟
    片七百片、封面紙一批可資佐證等語，為其論據。
三、訊據被告甲○○固坦承有查獲前開之光碟片，惟辯稱：我沒有侵害告訴人的商標
    等語。經查：
（一）按商標之使用必需在商品上；又商標之申請註冊，應指定使用商標之商品類別
      及商品名稱，以申請書向商標主管機關為之，不同類別之商品應分別申請，而
      商品之分類則由施行細則定之，商標法第三十五條第一項及第二項定有明文。
      查扣案之電腦遊戲光碟片係將電腦遊戲軟體以電腦語言所寫成程式，再將之組
      譯成適合電腦主機讀取之檔案，而儲存於光碟片內。然電腦遊戲軟體本身係屬
      他人之創作而為著作之一種，此可觀諸我國著作權法第三條第一項第一款規定
      「著作」係指屬於文學、科學、藝術或其他學術範圍之創作自明，故人之創作
      原則上為無形，其有形之「著作原件或其重製物」均僅為表達該著作（創作）
      之具體方法或其存在客體而已，應非著作之本身（本質），此另可參考八十七
      年一月二十一日修正著作權法增第十條之一規定：「依本法取得之著作權，其
      保護僅及於該著作之表達，而不及於其所表達之思想、程序、製程、系統、操
      作方法、概念、原理、發現」可知。所以無形之著作常需依附於有形之物體，
      並非可謂該被依附之客體即屬著作本身，故本件涉嫌被重製之電腦遊戲軟體係
      以電腦語言寫成程式，再將之組譯成適合電腦主機讀取之檔案而儲存於光碟片
      內，電腦遊戲軟體本身雖屬著作，然光碟片則係被依附之載體（物體），二者
      於概念上自有區別之必要。我國商標法施行細則第四十九條第九類之產品經列
      示計有：科學、航海、測量、電氣、攝影、電影、光學、計重、計量、信號、
      檢查（監督）、救生和教學用具及儀器；聲音或影像記錄、傳送或複製（再生
      ）用器具；磁性資料載體、記錄磁碟；自動販賣機及貨幣操作（管理）器具之
      機械裝置；現金出納機、計算機及資料處理設備；滅火器械等物（修正前施行
      細則第二十四條第七十二類則規定：電腦、計算機、收銀機〔八十年十月二十
      三日公布〕、修正前施行細則第二十七條第八十類規定：計算機〔七十一年五
      月六日公布〕），綜上以觀，均係以有形之物體為該類之商品，並未包括電腦
      軟體或電腦程式。是單就電腦遊戲軟體而言，並無從為該類之商品。反之，光
      碟片本身因可為電腦磁性資料之載體，故為上開種類之商品，而應受商標法之
      規範。故就一般社會常情，電腦遊戲軟體之出售，均係將寫成電腦軟體之電腦
      程式所組譯成之檔案，儲存於適於儲存檔案之載體（如光碟片、磁碟片等），
  或再加上適度之包裝後，以實物之方式出售。是本件所應推究者，乃遊戲軟體
      所附著之商品即扣案之光碟片本身有無使用商標之問題，而非其內所隱藏之遊
      戲軟體程式之創作本身，合先敘明。
（二）本件如附表所示之商標畫面係存在於仿冒光碟，換言之，係仿冒光碟於盜拷時
      一併盜拷，並非儲存於加裝之轉換ＩＣ等情，此業經新力公司之告訴代理人劉
      中城、高烊輝具狀陳報明確。於加裝轉換ＩＣ之ＰＳ遊戲主機空機及置入非Ｐ
      Ｓ光碟時，外接之電視螢幕並未出現該等侵害商標之畫面，然將仿冒之光碟置
      入該改裝之主機，即出現如附表所示之商標畫面，此業經檢察官於偵查中以該
      主機執行勘驗明確，有勘驗筆錄及相片四張在卷可稽（見偵查卷第一百五十一
      頁至第一百五十二頁），此過程既係須由使用者先以其所自備之電腦遊戲主機
      配合電視螢幕等相關硬體設置完備後，將光碟片置於電腦遊戲主機之固定位置
      內執行其內之程式，始出現如附表所示之商標之畫面等英文名稱及圖案，縱認
      此種標示型態足資一般商品購買人認識其所表彰之商品來源，解釋上屬商標法
      第六條第一項所稱之其他類似物件之範疇，惟被告甲○○出售光碟片時，並非
      透過上開方式執行光碟片內之程式始為販售，而僅係單純之交付光碟片。故於
      交易過程中，被告甲○○既無透過光碟片展示前揭商標、英文名稱，客觀上自
      無以之供作行銷之用，更何況主觀上不會有以為供行銷之目的，是無商標使用
      可言；再就電視螢幕上會出現前揭商標、英文名稱，縱認其出現之結果，亦係
      經以電腦語言寫成程式，再將之組譯成適合電腦主機讀取之檔案，而儲存於光
      碟片內，則光碟片內儲存有關於展示商標之檔案，必同時儲存有電腦遊戲軟體
      之檔案。故其於重製電腦遊戲軟體之檔案同時，會一併複製有關展示商標圖樣
      之檔案，應屬無可避免之結果，就此尚難逕謂其為達行銷之目的而複製該等電
      腦檔案資料。退步言之，縱使其於重製電腦遊戲軟體之初知悉有展示商標之檔
      案存在，而併同加以複製，其結果亦與所重製之電腦遊戲軟體檔案一併隱藏光
      碟片內，客觀上並無從作為電腦遊戲光碟片實體之表彰，且將來行銷之時，既
      以光碟片之實物進行交易，更無從透過其內所隱藏之商標、英文名稱及授權文
      字來表彰其電腦遊戲光碟片之商品，據此更無從推知該不詳姓名之人於重製之
      初，係以複製此等檔案來供行銷目的之用，更遑論有以複製此等檔案來達到欺
      騙他人之意圖。又縱認被告知悉系爭商標圖樣係存於光碟片中，惟被告行為該
      當商標法第六十三條罪責之前提，係其所販賣者為「使用」與告訴人公司相同
      或近似商標之光碟商品，然商標法中「使用」之定義已於第六條第一項定有明
      文，僅限於為「行銷之目的」，將商標使用於商品或其包裝、容器、標帖、說
      明書、價目表或其他類似物件上而言（已如上述），是商標之使用乃指以行銷
      之目的將商標使用於「商品本身」或其他具行銷目的可刺激消費者購買慾之物
      件上，至為顯明。則商標圖樣存於光碟程式內尚須經其他機件執行方得顯示，
      根本無法達商品行銷之目的，足證本案之使用商標型態並不屬於商標法所規定
      之範疇。從而被告甲○○販賣扣案之電腦遊戲光碟片行為，亦非可謂該當於商
      標法第六十三條之構成要件。本件消費者係買仿冒光碟片回去拆封後，再經電
      腦執行運作，才看見其內之仿冒商標，是時交易品已買回，並已拆封，消費者
      並非因看見仿冒之商標才買，因係嗣後行為，交易品外觀上也無商標，尚與商
      標法規範交易品外觀上有仿冒商標以誘人購買之精神有違。
    綜上說明，公訴人所稱被告明知仿冒光碟片，意圖販賣而販入，嗣因價格過高將
    仿冒光碟片退運等情，與商標法第六十三條之販賣、意圖販賣而陳列，輸出或輸
    入等犯罪構成要件有間，且本件商標記載係儲存於光碟片之程式內，被告甲○○
    上開購入後又退回之行為尚難認有何違反商標法第六十三條之犯行，此外，復查
    無其他積極證據可證被告甲○○有公訴人所訴之仿害商標犯行，應認被告甲○○
    之犯罪尚屬不能證明。
六、原審未予詳酌，遽予論科，尚有未洽，被告甲○○上訴意旨否認犯違反商標法罪
    ，指摘原判決不當，則為有理由，自應予撤銷改判，並為無罪之諭知。
七、本件起訴之仿冒商標部分既判決無罪，則與偽造文書部分不生想像競合裁判上一
    罪關係，被告甲○○是否另犯偽造文書或違反著作權法罪，此部分未經起訴事實
    及，應由檢察官另行偵查。另檢察官移送併辦（同署八十七年偵字第一九八八
    八號）意旨以被告甲○○另販賣仿冒光碟片予蘇秀雲，認與起訴部分有連續犯之
    關係而移送併案審理，茲起訴部分既經判決無罪，則檢察官所指被告販賣仿冒光
    碟予蘇秀雲部分與之即無連續犯裁判上一罪關係可言，不得併予審判，此部分亦
    應退回原檢察署另行偵辦。
據上論斷，應依刑事訴訟法第三百六十九條第一項前段、第三百六十四條、第三百零
一條第一項，判決如主文。
本案經檢察官林應華到庭執行職務。
中    華    民    國      九十      年       二       月      二十七    日
                              臺灣高等法院高雄分院刑事第八庭
                                  審判長法官  郭雅美
                                        法官  洪兆隆
                                        法官  張盛喜
右正本證明與原本無異。
如不服本判決，應於判決送達後十日內向本院提出上訴狀，其未述理由者並應於提
出上訴狀後十日內向本院補提理由書（應附繕本)。
                                      書記官  魏文常
中    華    民    國      九十      年       三       月        一      日
                                                                        Ｑ


司法院資訊處製作；財團法人民間司法改革基金會備份。
